臺灣高雄地方法院刑事判決　　　　　　　95年度易字第1368號
公　訴　人　臺灣高雄地方法院檢察署檢察官
被　　　告　乙○○
選任辯護人　吳春生　律師
　　　　　　許龍升　律師
上列被告因詐欺案件，經檢察官提起公訴（95年度偵緝字第296
、297、298、299、300、301、302號），本院判決如下：
    主  文
乙○○連續犯詐欺取財罪，處有期徒刑壹年。
    犯罪事實
一、乙○○明知自己已無資力，而無法按時繳納會款，竟基於意
    圖為自己不法所有之概括犯意，連續為以下之行為：
  (一)分別於附表一、二所示之時間，自任為會首召集如附表一、
    二所示之合會，並未經如附表一、二所示蘇運金、陳清、
    甲○○、丁○○、吳佩佩（捏名，並無其人）之同意，擅自
    以渠等之名義分別加入如附表一、二所示之合會成為會員；
    嗣乙○○分別於附表一、二所示合會之期數，冒用上開蘇運
    金等人之名義投標，並向各會員佯稱分別由如附表一、二所
    示之人，以如附表一、二所示之金額，標得如附表一、二所
    示各期之互助會，致如附表一、二所示之活會會員陷於錯誤
    ，交付會款予乙○○而詐得各該期之合會金。
  (二)於附表三所示之時間，分別以自己名義，及未經甲○○之同
    意擅自以其名義，參加丑○○所召集如附表三所示之合會；
    嗣於附表三所示之時間，各以自己名義及冒用甲○○之名義
    ，以如附表三所示之金額，標得如附表三所示各該期之互助
    會，致附表三所示之活會會員陷於錯誤，由丑○○收取會款
    後轉交予乙○○因而詐得各該期之合會金。
二、案經寅○○、戊○○、丁○○、壬○○、庚○○、辛○○、
    丙○○、己○○、癸○訴請臺灣高雄地方法院檢察署檢察
    官偵查起訴。
    理  由
一、訊據被告乙○○固坦承如附表一、二及附表三編號二所示，
    冒用他人名義，分別使各期之活會會員陷於錯誤，而詐得各
    該期合會金之犯行，惟矢口否認如附表三編號一，以自己名
    義所標得之合會，有何詐欺犯行，辯稱：伊係以會養會，因
    為伊自己的會被倒，所以週轉不靈，後來利息增加，才沒有
    辦法負擔云云。
二、經查：
  (一)按被告以外之人於偵查中向檢察官所為陳述，除顯有不可信
    之情況者外，得為證據，刑事訴訟法第159 條之1 第2 項定
    有明文。偵查中對被告以外之人（包括證人、鑑定人、告訴
    人、被害人及共同被告等）所為之偵查筆錄，或被告以外之
    人向檢察官所提之書面陳述，性質上均屬傳聞證據。惟現階
    段刑事訴訟法規定檢察官代表國家偵查犯罪、實施公訴，依
    法其有訊問被告、證人及鑑定人之權，證人、鑑定人且須具
    結，而實務運作時，檢察官偵查中向被告以外之人所取得之
    陳述，原則上均能遵守法律規定，不致違法取供，其可信度
    極高，職是，被告以外之人前於偵查中已具結而為證述，除
    反對該項供述得具有證據能力之一方，已釋明「顯有不可信
    之情況」之理由外，不宜以該證人未能於審判中接受他造之
    反對詰問為由，即遽指該證人於偵查中之陳述不具證據能力
    。本案證人蘇運金、謝英金、李月好、陳清、丁○○於檢
    察官偵查中所為之陳述，被告及其辯護人均未曾提及檢察官
    在偵查時有不法取供之情形，依上說明，渠等於偵查中之證
    言自均具有證據能力。
  (二)上開犯罪事實一之(一)及(二)中冒用甲○○名義之詐欺犯行，業
    據被告坦承不諱，核與證人蘇運金、謝英金、李月好、陳清
    、丁○○於檢察官偵查中具結證述，及證人甲○○、卯○○、丑○○於本院審理時之證述均互核相符，並有如附表一
    至三所示合會之會單附卷可稽。
  (三)被告雖以前揭情詞置辯，然查，被告早於88年1 月20日即冒
    用蘇運金名義，標得如附表一編號一所示之互助會，迄89年
    8 月25日再冒用甲○○名義，標得如附表三編號二所示之互
    助會，期間長達20月左右，冒用他人名義得標有6 次之多，
    每期互助會金復均有百萬元以上，如若依被告所言，其係以
    會養會，則何須如此大費周章，以如此龐大之金額支付其餘
    死會會款？顯然遲至89年6 月25日以自己名義所標得如附表
    三編號一所示之互助會之前，被告早因遭人倒會而週轉不靈
    ，已陷於無資力之狀態，非以擅用他人名義之冒標方式標得
    各該期互助會，否則不足以因應正常合會之利息支出；參以
    ，被告猶分別於89年8 月10日、同年月20日、同年月25日各
    冒用吳佩佩、甲○○、丁○○、甲○○之名義，而標得如附
    表二、附表一編號四、附表三編號二所示之互助會，並詐取
    高達數百萬元之合會金而言，益證被告於以自己名義標得系
    爭互助會時，即明知自己已無資力，無法繳納死會會款，否
    則何須於上開一個月內，連續冒用他人名義以標得之合會金
    週轉？被告上開辯詞，實委無足採。
  (四)綜上所述，本案事證明確，被告犯行堪以認定。
三、按刑法業經總統於94年2 月2 日，以華總一義字第09400014
    901 號令修正公布，並自95年7 月1 日施行（下稱修正後刑
    法）。又行為後法律有變更者，適用行為時之法律。但行為
    後之法律有利於行為人者，適用最有利於行為人之法律，修
    正後刑法第2 條第1 項定有明文；而所謂「法律變更」與法
    律修正之概念有別，係指因法律修正而「刑罰」有實質之更
    異而言（如修正後新舊法法定本刑輕重變更），始有依上開
    規定為準據法而比較適用新法或舊法之問題。如新舊法處罰
    之輕重仍然相同，並無有利或不利之情形，即無適用上開規
    定為比較之餘地，自應依一般法律適用之原則，適用現行、
    有效之裁判時法論處（最高法院95年度臺上字第6909號判決
    意旨參照）。次按，新舊刑法關於刑之規定，雖同採從輕主
    義，係適用最有利於行為人之法律，既曰法律，自較刑之範
    圍為廣，比較時應就罪刑有關之共犯、未遂犯、連續犯、牽
    連犯、結合犯以及累犯加重、自首減輕、暨其他法定加減原
    因、與加減例等一切情形，綜其全部之結果，而為比較，再
    適用有利於行為人之法律處斷，最高法院24年上字第4634號
    判例著有明文。查本案被告行為後法律已有修正，(一)刑法第
    55條關於想像競合犯之規定，於修正後增訂「但不得科以較
    輕罪名所定最輕本刑以下之刑」之但書規定，依最高法院95
    年5 月23日95年第8 次刑事庭會議決議，認此係科刑之限制
    ，為法理之明文化，非屬法律之變更，即無法律修正比較適
    用之問題，自應適用裁判時法予以論處（最高法院95年11月
    7 日95年度第21次刑事庭會議決議參照）。(二)關於法定刑中
    之罰金部分，修正前刑法第33條第5 款規定「罰金：1 元以
    上。」，依80年5 月6 日修正前罰金罰鍰提高標準條例第3
    條之規定，由司法院、行政院會銜於72年7 月27日發布，自
    72年8 月1 日施行，提高刑法所定罰金數額10倍，並依現行
    法規所定貨幣單位折算新臺幣條例第2 條之規定：「現行法
    規所定金額之貨幣單位為圓、銀元或元者，以新臺幣元之3
    倍折算之。」，經折算為新臺幣後，則罰金刑之最輕刑度為
    新臺幣30元以上；修正後刑法第33條第5 款規定「罰金：新
    臺幣1 千元以上，以百元計算之。」，經比較新舊法結果，
    以舊法較有利於行為人。(三)修正後刑法第339 條第1 項之詐
    欺取財罪，其法定刑中罰金之部分，修正為「新臺幣3 萬元
    以下罰金」，與修正前依罰金罰鍰提高標準條例第1 條前段
    及現行法規所定貨幣單位折算新臺幣條例第2 條之規定，提
    高10倍並折算為新臺幣後，亦為「新臺幣3 萬元以下罰金」
    ，其罰金法定刑之上限二者固無差異，然其最低刑度業已變
    更，已如前述，故經比較新舊法結果，應適用行為時法即舊
    法較有利於被告（最高法院95年度臺上字第6958號判決意旨
    參照）。(四)關於連續犯之適用，因被告行為後新法業已刪除
    連續犯之規定，此刪除雖非犯罪構成要件之變更，但顯已影
    響行為人刑罰之法律效果，自屬法律有變更，經比較新舊法
    結果，修正後刑法尚無有利於被告，依修正後刑法第2 條第
    1 項前段之規定，應適用被告行為時之法律，即修正前刑法
    第56條之規定論以連續犯（最高法院95年5 月23日95年第8
    次刑事庭會議決議參照）。(五)綜上所述，揆諸首揭法律條文
    及判例意旨，綜合比較結果，以適用修正前之法律為有利於
    被告。
三、復按，民間互助會已得標之死會會員，無論同組何一會員得
    標及其願出標金若干，均須繳納當期全額會款（如係外標，
    並須另繳納會息），縱為會首之人施用詐術，以他會員名義
    冒標，並向死會會員收取會款，因該等死會會員本負有繳納
    會款之義務，而非陷於錯誤而交付予會首，自無構成詐欺取
    財罪之可言，最高法院83年度臺上字第4153號判決意旨足資
    參照。本件被告未經他人同意，冒用他人名義參加自己召集
    或他人召集之互助會，致使活會會員陷於錯誤而交付會款予
    被告，自已該當刑法詐欺取財罪之成立要件。核其所為，係
    犯修正前刑法第339 條第1 項之詐欺取財罪。被告以一詐欺
    行為，同時向如附表一至三所示之活會會員詐取會款，同時
    侵害數人之財產法益，為一行為觸犯數罪名之想像競合犯，
    應依刑法第55條之規定，從一重處斷。其先後多次詐欺取財
    之犯行，時間緊接，方法相同，所犯構成要件相同之罪名，
    顯係基於概括犯意反覆為之，為連續犯，應依修正前刑法第
    56條之規定以一罪論，並加重其刑。爰審酌被告為圖己利，
    竟冒用他人名義參予標會，致使如附表一至三所示之活會會
    員因而陷於錯誤，蒙受財產損失，犯罪動機實非良善，且事
    後猶未能與被害人等達成和解，惟斟酌被告前未曾受有任何
    刑之宣告，有臺灣高等法院被告前案紀錄表、本院被告院內
    索引卡紀錄表報表、臺灣高雄地方法院檢察署刑案資料查註
    紀錄表附卷可稽，素行堪認良好，犯後坦承犯行，態度良好
    ，深表悔悟之意等一切情狀，量處如主文所示之刑。
四、公訴意旨（95年度蒞字第20139 號）另認：被告授權由子○○於89年8 月25日所簽發面額105 萬元、票號TH0000000 號
    之本票，其未經甲○○之同意，以其作為共同發票人之行為
    ，被告另涉有共同或教唆刑法第201 條第1 項之偽造有價證
    券罪嫌云云。惟查：
  (一)按犯罪事實應依證據認定之，無證據不得認定犯罪事實；又
    不能證明被告犯罪或其行為不罰者，應諭知無罪之判決，刑
    事訴訟法第154 條第2 項第301 條第1 項分別定有明文。
    次按「犯罪事實應依證據認定之，所謂證據，須適於為被告
    犯罪事實之證明者，始得採為斷罪資料。」、「認定犯罪事
    實所憑之證據，雖不以直接證據為限，間接證據亦包括在內
    ；然而無論直接或間接證據，其為訴訟上之證明，須於通常
    一般之人均不致有所懷疑，而得確信其為真實之程度者，始
    得據為有罪之認定」，又認定不利於被告之事實，須依積極
    證據，苟積極證據不足為不利於被告事實之認定時，即應為
    有利於被告之認定，更不必有何有利之證據，最高法院53年
    臺上字第2750號、76年臺上字第4986號、30年上字第816 號
    判例亦分別著有明文可資參照。
  (二)質之證人即告訴人卯○○、丑○○於本院審理時均具結證稱
    ：係渠等要求甲○○開立系爭本票，甲○○表示由子○○代
    簽即可等語（見本院卷第107 頁、第112 頁）；顯見，系爭
    本票開立之時，甲○○不僅在場知悉此事，並有表明授權由
    子○○代為簽發本票之意，業據證人卯○○、丑○○於本院
    審理時隔離訊問證述明確，而上開2 位證人本均為告訴人，
    亦未與被告達成和解，衡情自無迴護被告之理，故而渠等所
    為之證述，自堪予以採信。
  (三)綜上所述，系爭本票既經由甲○○之同意而簽發，核與偽造
    有價證券罪之要件有悖；此外，復查無其他積極證據證明被
    告有何共同或教唆偽造有價證券之犯行，此部份不能證明被
    告犯罪，本應諭知無罪，惟公訴人既認此部份與上開論罪科
    刑之部分，有裁判上一罪之牽連犯關係，基於審判不可分原
    則，爰不另為無罪之諭知，附此敘明。
據上論斷，應依刑事訴訟法第299 條第1 項前段，刑法第2 條第
1 項前段、修正前刑法第56條、第339 條第1 項、刑法第55條，
刑法施行法第1 條之1 第1 項、第2 項前段，判決如主文。
中　　華　　民　　國　　96　　年　　1 　　月　　31　　日
                  刑事第十一庭  審判長法  官  何秀燕
                                      法  官  林揚奇
                                      法　官  戰諭威
以上正本證明與原本無異。
如不服本判決，應於判決送達後10日內，向本院提出上訴狀。
                                      書記官  董明惠
中　　華　　民　　國　　96　　年　　1 　　月　　31　　日
附錄本案論罪科刑法條：
中華民國刑法第339條：
意圖為自己或第三人不法之所有，以詐術使人將本人或第三人之
物交付者，處5 年以下有期徒刑、拘役或科或併科1 千元以下罰
金。
以前項方法得財產上不法之利益或使第三人得之者，亦同。
前二項之未遂犯罰之。
附表一
【乙○○為會首，起迄時間：87年12月20日至90年7 月20日，每
會金額：新臺幣5 萬，採外標方式，投標標金最低金額5,000 元
，會首連同會員共計32名，投標方式為每月20日晚上7 點於高雄
市左營區○○○路415 號三富當舖投標】
┌──┬──┬────────┬────────────┐
│編號│期數│     犯罪手法   │     被詐欺之會員       │
├──┼──┼────────┼────────────┤
│ 一 │ 第 │被告於88年1 月20│壬○○、陳文慶、洪進興、│
│    │ 二 │日冒用蘇運金名義│劉又崑、庚○○、許滄義、│
│    │ 期 │，以新臺幣12,000│辛○○、癸○、李榮哲、│
│    │    │元得標          │簡招治、羅三和、黃春霞、│
│    │    │                │徐鳳娟、陳振育、己○○、│
│    │    │                │羅和鐘、蔣志博、簡宜君、│
│    │    │                │黃茂德、謝英金、歐麗麗、│
│    │    │                │卯○○、戊○○、林淑珍、│
│    │    │                │林珠燕、邱本宜、李月好  │
├──┼──┼────────┼────────────┤
│ 二 │ 第 │被告於88年11月20│簡招治、羅三和、黃春霞、│
│    │十二│日冒用陳清名義│徐鳳娟、陳振育、己○○、│
│    │ 期 │，以新臺幣12,100│羅和鐘、蔣志博、簡宜君、│
│    │    │元得標          │黃茂德、謝英金、歐麗麗、│
│    │    │                │卯○○、戊○○、林淑珍、│
│    │    │                │林珠燕、邱本宜、李月好  │
├──┼──┼────────┼────────────┤
│ 三 │ 第 │被告於89年1 月20│羅三和、黃春霞、徐鳳娟、│
│    │十四│日冒用甲○○名義│陳振育、己○○、羅和鐘、│
│    │ 期 │，以新臺幣12,000│蔣志博、簡宜君、黃茂德、│
│    │    │元得標          │謝英金、歐麗麗、卯○○、│
│    │    │                │戊○○、林淑珍、林珠燕、│
│    │    │                │邱本宜、李月好          │
├──┼──┼────────┼────────────┤
│ 四 │ 第 │被告於89年8 月20│蔣志博、簡宜君、黃茂德、│
│    │二一│日冒用丁○○名義│謝英金、歐麗麗、卯○○、│
│    │ 期 │，以新臺幣12,200│戊○○、林淑珍、林珠燕、│
│    │    │元得標          │邱本宜、李月好          │
└──┴──┴────────┴────────────┘
附表二
【乙○○為會首，起迄時間：89年7 月10日起，每會金額：新臺
幣10萬元，採外標方式，會首連同會員共計15名，投標方式為每
月10日中午1 點整，於高雄市左營區○○○路415 號投標】
┌──┬──┬────────┬────────────┐
│編號│期數│    犯罪手法    │     被詐欺之會員       │
├──┼──┼────────┼────────────┤
│    │    │被告於89年8 月10│庚○○、辛○○、卯○○、│
│    │ 第 │日冒用吳佩佩、王│壬○○、李月好、陳清、│
│ 一 │ 二 │秀玉名義，以新臺│黃茂德、許滄義、黃春霞、│
│    │ 期 │幣18,000元得標  │謝英金、己○○、洪進興、│
│    │    │                │丙○○                  │
└──┴──┴────────┴────────────┘
附表三
【丑○○為會首，起迄時間：89年4 月25日至91年12月25日，每
會金額：新臺幣3 萬元，採外標方式，會首連同會員共計41名，
投標最低金額為新台幣3,500 元，投標方式為每月25日下午1 點
於台北縣中和市○○街3 號投標，另外每逢4 、8 、12月的10日
加標乙次】
┌──┬──┬────────┬────────────┐
│編號│期數│    犯罪手法    │      被詐欺之會員      │
├──┼──┼────────┼────────────┤
│    │    │被告於89年6 月25│陳美華、沈裕煌、林照如、│
│    │ 第 │日以自己名義，以│陳文德、林美玲、陳雅珍、│
│ 一 │ 三 │新臺幣8,500 元得│陳夢姬、庚○○、辛○○、│
│    │ 期 │標              │羅和鐘、羅三和、己○○、│
│    │    │                │林淑珍、戊○○、劉明德、│
│    │    │                │陳振育、張瓊徽、簡宜均、│
│    │    │                │卯○○、簡寶緞、簡立欣、│
│    │    │                │高寶春、洪明定、鄭鳳蓉、│
│    │    │                │蔡良秋、蘇金月、丁慶國、│
│    │    │                │陳麗華、呂春婷、劉淑蓓、│
│    │    │                │簡昭治、劉福音          │
├──┼──┼────────┼────────────┤
│    │    │被告於89年8 月25│林照如、陳文德、林美玲、│
│    │ 第 │日冒用甲○○名義│陳雅珍、陳夢姬、庚○○、│
│ 二 │ 六 │，以新臺幣8,600 │辛○○、羅和鐘、羅三和、│
│    │ 期 │元得標          │己○○、林淑珍、戊○○、│
│    │    │                │劉明德、陳振育、張瓊徽、│
│    │    │                │簡宜均、卯○○、簡寶緞、│
│    │    │                │簡立欣、高寶春、洪明定、│
│    │    │                │鄭鳳蓉、蔡良秋、蘇金月、│
│    │    │                │丁慶國、陳麗華、呂春婷、│
│    │    │                │劉淑蓓、簡昭治、劉福音  │
└──┴──┴────────┴────────────┘
